臺灣高等法院臺中分院刑事判決　　　 100年度上易字第1355號
上　訴　人　臺灣彰化地方法院檢察署檢察官
被　　　告　黃錦昌
選任辯護人　周春霖律師
上列上訴人因被告妨害自由案件，不服臺灣彰化地方法院100年
度易字第76號中華民國100年9月5日第一審判決（起訴案號：臺
灣彰化地方法院檢察署99年度偵續字第135號），提起上訴，本
院判決如下：
    主  文
上訴駁回。
    事  實
一、黃錦昌係彰化縣員林鎮鎮興里里長，江振睦則係彰化縣員林
    鎮鎮興社區發展協會（以下簡稱社區發展協會）理事長。於
    民國（下同）98年11月29日上午9時50分許至同日10時15分
    許，因黃錦昌帶同鎮興里里民邱貴美、張三田、賴素卿等共
    15人，欲利用社區發展協會於該日上午10時許，在位於彰化
    縣員林鎮○○路○段2巷150號鎮興社區活動中心召開第6屆第
    2次會員大會之機會，申請加入社區發展協會，卻遭江振睦
    以伊等申請入會程序不符合社區發展協會章程規定為由拒絕
    ，並指示現場社區發展協會工作人員不得收受黃錦昌交付之
    入會年費共新臺幣（下同）7,500元，黃錦昌因而與江振睦
    發生爭執，並在鎮興社區活動中心大廳與大廳門外之活動中
    心庭院等公眾及不特定多數人得自由進出，且當天亦聚集眾
    多鎮興里里民、社區發展協會會員在場之處所，持續爭論，
    嗣彰化縣員林鎮公所社會課技士江明正到場，發現兩人正在
    鎮興社區活動中心庭院激烈爭執，乃趨前了解、協調，詎黃
    錦昌因江振睦仍堅持依社區發展協會章程規定，拒絕黃錦昌
    等人於當天現場加入社區發展協會為會員，竟萌生公然侮辱
    之犯意，在該公眾與不特定人均可共見共聞之社區活動中心
    庭院及活動中心大廳門口處，公然以「幹你娘老機歪」、「
    幹你娘」（臺語）等穢語，及「你若呼人不會幹的做，就麥
    做」（臺語）此一貶損他人人格評價，足以令他人感到名譽
    受辱之語，辱罵江振睦。嗣因江振睦不甘受辱，具狀向臺灣
    彰化地方法院檢察署提出告訴，始查悉上情。
二、案經江振睦訴請臺灣彰化地方法院檢察署檢察官偵查起訴。
    理  由
壹、證據能力
一、按被告以外之人於審判外之言詞或書面陳述，除法律有規定
    者外，不得作為證據。又被告以外之人於檢察事務官、司法
    警察官或司法警察調查中所為之陳述，與審判中不符時，其
    先前之陳述具有較可信之特別情況，且為證明犯罪事實存否
    所必要者，得為證據，刑事訴訟法第159條第1項、第159條
    之2分別定有明文。查證人江振睦、高文首、張英於99年3月
    18日偵查訊問時，在檢察事務官前所為之證述，經核與其等
    在原審審判時證述之情節大致相符（見原審卷第94-97、101
    -103、113-116頁），而與上開傳聞證據之證據能力得例外
    許可之「於檢察事務官調查中所為之陳述與審判中不符時」
    之要件不符，是被告之辯護人以其等於上開期日所為之陳述
    為審判外陳述為由，辯稱應無證據能力等語，當可憑採，應
    認此部分之陳述均無證據能力。
二、次按被告有與證人對質及詰問證人之權利，其中所謂「對質
    」，是指被告與證人同時在場，面對面互為質問之意。而被
    告之對質權，係藉由對質程序，法院得以觀察其問答之內容
    與互動，親身感受而獲得心證，有助於真實之發現；詰問權
    則係指訴訟上當事人有在審判庭輪流盤問證人，以求發現真
    實，辨明供述證據真偽之權利。現行刑事訴訟法對於詰問制
    度之設計，以同法第166條以下規定之交互詰問為實踐，屬
    於人證調查證據程序之一環；與證據能力係指符合法律所規
    定之證據適格，而得成為證明犯罪事實存在與否之證據資格
    ，性質上並非相同。偵查中檢察官為蒐集被告犯罪證據，訊
    問證人旨在確認被告嫌疑之有無及內容，與審判期日透過當
    事人之攻防，調查人證以認定事實之性質及目的，尚屬有別
    。偵查中訊問證人，法無明文必須傳喚被告使之得以在場，
    刑事訴訟法第184條第2項亦僅規定因發見真實之必要，得命
    證人與被告對質，是檢察官偵查中雖未命證人與被告對質，
    尚非違法。此項未經被告對質之被告以外之人於偵查中向檢
    察官所為之陳述，依刑事訴訟法第159條之1第2項之規定，
    原則上屬於法律規定為有證據能力之傳聞證據，於例外顯有
    不可信之情況，始否定其得為證據。現行刑事訴訟法關於行
    通常審判程序之案件，為保障被告之反對詰問權，復對證人
    採交互詰問制度，其未經詰問者，僅屬未經合法調查之證據
    ，並非無證據能力，而禁止證據之使用。此項詰問權之欠缺
    ，非不得於審判中由被告行使以資補正，而完足為經合法調
    查之證據。倘審判中已賦予被告對質、詰問權，自無不當剝
    奪被告對質、詰問權行使之可言（最高法院96年度臺上字第
    4064號、97年度臺上字第1069號判決要旨參照）。查證人江
    振睦、張英於99年9月17日檢察官偵查時，經以證人之身分
    訊問，已經具結，有結文2紙在卷可憑（見99年度偵續字135
    號偵查卷第14、15頁），係於負擔偽證罪之處罰心理下所為
    ，並以具結擔保其證述之真實性；而依卷內資料，並無證據
    顯示證人江振睦、張英於該次檢察官訊問時，有何遭受強暴
    、脅迫、詐欺、利誘等外力干擾之情形，亦無證據顯示其證
    述有何顯不可信之情況；且證人江振睦、張英於原審審理中
    亦經被告及辯護人行使對質詰問權，補正詰問程序，而完足
    為合法調查之證據（見原審卷第94-97、113-116頁），是依
    上開說明，證人江振睦、張英於該次偵查中之證言，應均具
    有證據能力。被告之辯護人以證人江振睦、張英於上開時間
    在檢察官偵查時之證述屬審判外之陳述，且未經對質詰問為
    由，辯稱均應無證據能力等語，洵非有據。
三、另以下所引用非供述證據及其他供述證據，均經原審及本院
    於審理時當庭直接提示而為合法之調查，公訴人、被告及辯
    護人均陳述對證據能力無意見，而本院又查無各該證據有應
    不具證據能力之情事，自亦均認有證據能力，先予敘明。
貳、有罪部分【公然侮辱罪】：
一、訊據被告黃錦昌固不否認於上揭時、地，與告訴人江振睦就
    得否於當日加入社區發展協會乙事發生爭執，及爭執過程中
    ，於不特定人得共見共聞之情況下，公然向告訴人怒稱「你
    若呼人不會幹的做，就麥做」（臺語）之語的事實，但堅詞
    否認有何公然侮辱之犯行，辯稱：「你若呼人不會幹的做，
    就麥做」（臺語）之語，意思是說「如果你沒有辦法做好就
    不要做」，只是當時伊情緒比較激動，所以言詞較不文雅，
    但沒有罵人的意思；另外伊當天沒有以「幹你娘老機歪」、
    「幹你娘」（臺語）等穢語罵告訴人江振睦云云。被告之辯
    護人則為被告辯以：社區發展協會係一公益團體，其領導人
    之能力應屬可受公評之事項，故被告對告訴人稱「你若呼人
    不會幹的做，就麥做」（臺語）之語，只是表示若身為社區
    發展協會理事長之告訴人能力不足以領導該協會，就不應該
    擔任理事長之意，縱言論較為尖酸刻薄，仍屬憲法保障之言
    論自由範圍；另證人即告訴人江振睦證稱未聽聞被告有辱罵
    「幹你娘老機歪」、「幹你娘」（臺語）等穢語，而其他證
    人證述被告辱罵穢語之內容彼此不一，實難作為認定被告此
    部分犯行之充分證據，是被告公然侮辱罪之犯行應屬不能證
    明等語。
二、經查：
  (一)被告於上開時、地，與告訴人江振睦就得否於當日加入社區
    發展協會乙事發生爭執，及爭執過程中，於不特定人得共見
    共聞之情況下，公然向告訴人怒稱「你若呼人不會幹的做，
    就麥做」（臺語）之語的事實，為被告所不爭執，核與證人
    江振睦、江明正、高文首、羅美雲、張英、張三田、江松茂
    於原審審理時證述（見原審卷第94-105、113-116、119-121
    、132-133頁）之情節大致相符，且有彰化縣員林鎮鎮興社
    區發展協會開會通知1紙、現場及監視器錄影畫面列印照片6
    幀、鎮興社區發展協會第六屆第二次會員大會手冊1份附卷
    可稽；另告訴人提出上開日期之鎮興社區活動中心大廳錄影
    光碟，經原審當庭勘驗，確有被告與告訴人在活動中心大廳
    之社區發展協會工作人員櫃檯前持續爭執之畫面，復有原審
    勘驗筆錄在卷可憑（見原審卷第93-94頁），此部分之事實
    應堪確定。
  (二)被告以「幹你娘老機歪」、「幹你娘」（臺語）等穢語辱罵
    告訴人部分：
  1.被告雖否認此部分之事實，惟證人即當天到場準備列席社區
    發展協會會員大會之彰化縣員林鎮公所社會課技士江明正於
    原審作證時明確結證稱：其在會場外為被告與告訴人進行協
    調時，被告與告訴人有互罵，都用不雅的言語；包括「幹你
    娘機歪」、「幹你娘」等三字經、五字經與國罵等不雅言語
    等語；證人高文首於原審作證時亦結證稱：「（檢察官問：
    你有沒有聽到被告對告訴人罵「幹你娘老機歪」？）我只有
    聽到被告有講『幹你娘，你若呼人不會幹的做，就麥做』。
    這句話是我在會場外聽到的」等語；另證人張英於原審審理
    時結證稱：當天其本來在廚房，是聽到外面之叫罵聲才出來
    看，就在活動中心外看到被告向告訴人罵稱「幹你娘老機歪
    ，沒有能力就換人做」等語（見原審卷第100頁正反面、第
    102、103頁、第113頁反面、第114-116頁）。雖彼此間證述
    被告辱罵穢語之內容非一模一樣，但審酌：(1)證人江明正當
    天係以社區發展協會上級機關長官身分受邀到場欲列席會員
    大會，與被告及告訴人均無利害關係及怨隙，且其於原審作
    證時已具結，若虛偽證述將擔負偽證罪責，應無特別維護或
    陷害任一方之虞，其證言具高度可信性。(2)被告雖先後多次
    否認曾以上揭穢語辱罵告訴人，然伊於證人江明正在原審證
    述後表示意見時，亦供陳：「證人所言實在，我是在會場外
    面跟告訴人互罵」等語（見原審卷第101頁），益徵證人江
    明正證述之內容應非虛妄。(3)上開三證人證述被告辱罵之穢
    語，均屬吾人日常生活中所謂之「三字經」、「五字經」或
    「國罵」等穢語常見之內容，且所代表涵義相近，而證人江
    明正又證稱被告與告訴人彼此間多次互罵，則以當時情形，
    證人證稱之辱罵內容雖有些微差異，尚不足以推翻其等證述
    之可信性。(4)證人張英、高文首當時雖分別為社區發展協會
    常務理事與工作人員，與時任社區發展協會理事長之告訴人
    間，具有較其二人與被告間密切之人際關係，但細核其二人
    證述內容，證人高文首就告訴人指訴被告曾向告訴人恐嚇稱
    「要叫員林鎮公所社會課課長郭蘭春馬上解散協會，改選理
    事長」等語，係證稱其未聽到等語（見原審卷第102頁）；
    而證人張英作證時亦僅證稱曾聽聞被告向告訴人辱罵「幹你
    娘老機歪，沒有能力就換人做」等語，至於被告對告訴人是
    否有其他行為或言語其則不知道，也沒有印象了等語（見原
    審卷第114頁反面、第116頁反面），顯然並無刻意配合告訴
    人指訴內容，而作出有利告訴人指訴情節之證述的情形等情
    ，認上開三位證人證述之內容應具可信性，堪予憑採。
  2.被告與辯護人雖聲請傳喚證人林清榮、江再梗、江松茂欲證
    明被告未對告訴人辱罵上開穢語。惟查：證人林清榮於原審
    審理時結證稱：當天其沒有很注意被告與告訴人發生衝突的
    事，因為其在活動中心庭園旁的石桌與他人聊天，沒有注意
    聽渠二人在爭執什麼及對話內容，其未聽到被告有罵告訴人
    ，但因其未在渠二人旁邊，故不確定被告有無罵告訴人等語
    （見原審卷第126頁反面至128頁反面）；證人江再梗於原審
    審理時結證稱：其當天坐的位置距離被告與告訴人爭執的位
    置較遠，沒有聽到被告罵告訴人，也不知道渠二人在爭執什
    麼等語（見原審卷第129至130頁反面）；另證人江松茂於原
    審審理時亦結證稱：當天其都未進入到活動中心圍牆內，也
    都未看到被告與告訴人口角，只有聽到被告向告訴人講「你
    若呼人不會幹的做，就麥做」之語，未聽到被告辱罵告訴人
    ，也沒有看到證人江明正協調被告與告訴人之情形等語（見
    原審卷第131至134頁）。審酌上開三名證人雖均證稱未聽聞
    被告以「幹你娘老機歪」、「幹你娘」（臺語）等穢語辱罵
    告訴人，然依其等之證述，其等既自承當天距離被告與告訴
    人仍有相當距離，故對被告與告訴人對話爭執內容亦多未聽
    聞，亦因而不知道對話內容，自難僅因其三人未聽聞被告辱
    罵之語，遽認該等事實不存在。從而，該三名證人之證述尚
    無從為有利被告之認定。
  3.另縱依被告聲請傳喚之其他證人張三田、賴素卿、邱貴美【
    原聲請傳喚之待證事項為被告是否出言脅迫告訴人之起訴犯
    罪事實】證述，其三人雖均併證稱未聽聞被告以上詞辱罵告
    訴人等語，然亦分別證稱：【賴素卿】其當天很亂，其沒有
    注意聽，故不確定被告有無以上詞辱罵告訴人等語（見原審
    卷第119頁）、【張三田】其在江明正還在為被告與告訴人
    協調時就離開了，所以後來的事其就不清楚了等語（見原審
    卷第120頁）；【邱貴美】當天其很晚才到場，後來看到江
    明正到場進入活動中心廣場時其就離開了，不知道江明正到
    場作何事，也沒有聽到被告罵告訴人等語（見原審卷第122
    頁反面、第123頁）。是該三名證人之證述，亦不足以作為
    有利被告之認定。
  4.至告訴人於原審證述時雖證稱其當時並未聽聞被告以上開穢
    語對其怒罵等語。惟其復證稱當時因其心情低落，沒有聽清
    楚等語（見原審卷第95頁反面），顯然亦未確定被告當天未
    以上開穢語對其辱罵；況依證人張英與高文首證述，被告於
    以穢語辱罵後，接著就又陳述「你若呼人不會幹的做，就麥
    做」、「沒有能力就換人做」等語，另證人江明正亦證述當
    時被告與告訴人正在激烈爭執互罵等語，可知告訴人當時正
    與被告就得否當日加入社區發展協會乙事爭執理論，衡情並
    非不可能僅將心思著重在爭執重點，致忽略此等空泛性之辱
    罵性言論，而未產生明確記憶。是被告此等言論既經在場之
    證人江明正、張英與高文首聽聞明確，應不因告訴人未清楚
    記憶此部分之事實而推翻該事實存在。
  5.綜上，被告於上開時地曾以「幹你娘老機歪」、「幹你娘」
    （臺語）等穢語辱罵告訴人乙節，既經證人江明正、高文首
    、張英結證明確，且被告於原審審理證人證述後亦曾一度承
    認該事實，而其他證人之證述又無從據為有利被告辯解之認
    定，自應認此部分之事實已堪認定。辯護人以上詞辯稱被告
    此部分之犯行尚不足以認定，尚非有據。
  (三)被告向告訴人怒稱「你若呼人不會幹的做，就麥做」（臺語
    ）之語部分：
  1.此部分之事實為被告所不爭執，且經原審認定該事實存在。
    已如上述。
  2.被告及辯護人雖以上詞置辯。惟按在民主多元社會，對於可
    受公評之事，即使施以不留餘地或尖酸刻薄之評論，應仍受
    憲法之保障，固經司法院大法官釋字第509 號解釋吳庚大法
    官提出之協同意見書、最高法院98年度臺上字第1129號判決
    意旨先後闡述，然所謂不留餘地或尖酸刻薄之評論，仍應限
    制在與評論內容有關之言詞上，不得以謾罵、侮辱性言論為
    之。查上開言詞，固係指則若告訴人能力不足，就不要當理
    事長之意，但言語中夾雜「幹」字，整體文義除上開意思外
    ，並含有辱罵貶抑人格之意，實已足以令他人感到名譽受辱
    ，而該「幹」字又非與指摘能力有關之評論性言語，自非屬
    較不留餘地或尖酸刻薄之批評，已非為言論自由所保障；況
    依證人高文首與張英之上揭證述，被告此話語與上開經認定
    之「幹你娘老機歪」、「幹你娘」等穢語，係接續陳述，益
    徵被告此一陳述，本質屬其辱罵告訴人言語之一部分。是被
    告及辯護人上開辯解之詞，均不足憑採。
  (四)再按刑法分則中「公然」二字之意義，指以不特定人或多數
    人得以共見共聞之狀況為已足。而解釋多數人，係包括特定
    之多數人在內。又所謂「侮辱」，乃對他人為輕蔑表示之行
    為，倘行為人之言語或行止，足使他人在精神上、心理上有
    感受到難堪或不快之虞者，亦即侮辱行為具有侵害他人感情
    名譽之一般危險時，即足當之。查，本件案發地點為鎮興社
    區活動中心，屬公共場所，公眾及不特定人均得隨時進出，
    且案發當天正逢社區發展協會召開會員大會，除被告、告訴
    人外，尚有其他到場之會員及鎮興里里民數十人，有現場照
    片與錄影光碟在卷可按，且為被告所是認，已符合公然之情
    狀；又觀諸被告所言「幹你娘老機歪」、「幹你娘」及「你
    若呼人不會幹的做，就麥做」之「幹」字，均屬抽象漫罵之
    言詞，且依據社會通念，有輕蔑他人、使人難堪之意，足以
    貶損他人之社會評價，被告當場以此言詞辱罵告訴人，已足
    使告訴人在精神上、心理上感受難堪、不快，而侵害他人感
    情名譽，是被告在該公開之集會場合口出此語，主觀上確有
    公然侮辱之犯意，彰彰甚明。至告訴人雖當場未清楚聽聞記
    憶被告辱罵「幹你娘老機歪」、「幹你娘」等語，惟按刑法
    上之公然侮辱罪，只須侮辱行為足使不特定人或多數人得以
    共見共聞，即行成立（參照院字第2032號解釋），不以侮辱
    時被害人在場聞見為要件（院字第2179號解釋參照），是被
    告公然侮辱之犯行，尚不因此而影響其犯罪之成立
  (五)綜上諸情，被告前揭所辯無非事後卸責之詞，不足採信；另
    辯護人所為之答辯亦非可採。本案事證明確，被告所為公然
    侮辱犯行堪以認定，應依法論科。
三、論罪科刑：
    核被告黃錦昌所為，係犯刑法第309條第1項之公然侮辱罪。
    原判決認被告公然侮辱罪證明確，適用刑法第309條第1項、
    第41條第1項前段，刑法施行法第1條之1第1項、第2項前段
    之規定，並審酌被告為成年人，且擔任鎮興里之里長，應有
    相當情緒管理及語言溝通能力，其縱與告訴人針對與公共事
    務有關之問題發生爭執，仍當秉持理性，詎其僅因不滿告訴
    人處理方式，竟在公眾集會場合辱罵告訴人，已屬非理性討
    論之人身攻擊行為，且犯後又屢以前詞置辯，迄今未能與告
    訴人達成和解，其行為誠屬可議；再參酌前有違反票據法與
    菸酒專賣條例案件之前科，有臺灣高等法院被告前案紀錄表
    1份在卷可佐，暨考量其犯罪之動機、目的、手段、智識程
    度，對告訴人所造成之名譽損失程度等一切情狀，量處被告
    拘役55日，並諭知易科罰金之折算標準，核其認事用法均無
    違誤，量刑亦稱妥適，應予維持。
、不另為無罪諭知部分【強制未遂罪】：
一、公訴意旨另略以：被告黃錦昌利用社區發展協會於98年11月
    29日上午10時許，在位於彰化縣員林鎮○○路○段2巷150號
    之活動中心，召開第6屆第2次會員大會之機會，於同日日上
    午10時10分許，偕同邱貴美等共15人，在上開活動中心會員
    大會簽到處，持1份名單及7,500元，猛力置於櫃檯上，當眾
    對簽到處服務人員及告訴人江振睦叫囂稱：「馬上將這些給
    我辦入會」，經告訴人江振睦等人向被告解釋稱依該協會之
    組織章程，當天是會員大會，不能當場入會後，被告竟因而
    不滿，並基於脅迫使人行無義務之事之故意，大聲對告訴人
    江振睦恫稱：「你若呼人不會幹的做，就麥做，我明天就叫
    縣政府補助金全部取消，並叫員林鎮公所社會課課長郭蘭春
    馬上解散協會，改選理事長」等語，要求告訴人江振睦讓伊
    與伊所帶來之邱貴美等里民入會，嗣經告訴人江振睦當場拒
    絕而未得逞，因認被告所為，涉犯刑法第304條第2項、第1
    項之強制未遂罪嫌。
二、按犯罪事實應依證據認定之，無證據不得認定犯罪事實；又
    不能證明被告犯罪者，應諭知無罪之判決；刑事訴訟法第15
    4條第2項、第301條第1項分別定有明文。次按認定不利於被
    告之事實，須依積極證據，苟積極證據不足為不利於被告事
    實之認定時，即應為有利於被告之認定，更不必有何有利之
    證據；如未能發現相當之證據，或證據不足以證明，自不能
    以推測或擬制之方法，以為裁判之基礎；且認定犯罪事實所
    憑之證據，無論直接或間接證據，其為訴訟上之證明，須達
    於通常一般之人均不致有懷疑，而得確信其為真實之程度者
    ，始得據為有罪之認定，倘其證明尚未達到此一程度，而有
    合理之懷疑存在時，尚難為有罪之認定基礎（最高法院30年
    上字第816號、40年臺上字第86號、76年臺上字第4986號等
    判例意旨參照）。次按所謂脅迫，係指將使人心生畏懼之事
    為加害之通知。而該惡害通知之內容，固不以違法事項為限
    ，亦包括合法內容，但均須為客觀上具有發生可能性，且行
    為人有直接或間接支配實現可能性；若惡害須由第三人實現
    ，須行為人對該第三人實施加害行為之決意具有相當影響力
    之地位為被害人知悉（包括行為人主動告知或眾所周知）始
    可。
三、公訴人認被告涉有上開強制未遂犯行，無非係以告訴人之指
    訴與證述、證人江明正、高文首、江信康、羅美雲、張英之
    證述、社區發展協會第六屆第二次會員大會手冊1本、監視
    器錄影畫面及翻拍照片其主要論據。惟被告堅詞否認有何強
    制未遂之犯行，辯稱：伊未脅迫告訴人及社區發展協會人員
    當天定要讓伊及與伊一同前來之人加入協會，也未向告訴人
    嚇稱，若不讓伊等入會，「我明天就叫縣政府補助金全部取
    消」、「我要叫員林鎮公所社會課課長郭蘭春馬上解散協會
    ，改選理事長」之言語，當天只有說「如果協會分派系，有
    人去檢舉，縣政府的輔助金就會被取消」之語，但這是善意
    的提醒，因為伊擔心社區發展協會之運作倘被認為分派系，
    遭檢舉便可能被取消補助云云。辯護人則辯以：依證人江明
    正證述，被告當天係於第二次要走出會場時，向告訴人表示
    「要叫縣政府來查帳」，而非「我明天就叫縣政府補助金全
    部取消」、「我要叫員林鎮公所社會課課長郭蘭春馬上解散
    協會，改選理事長」之語；又縱使有上開言詞，因被告僅是
    里長，員林鎮公所及彰化縣政府不但是社區發展協會之主管
    機關，也是鎮興里之上級機關，被告豈有能力指揮鎮公所或
    縣政府停止補助、解散協會？該等上級機關又怎可能置其職
    權不顧而聽從被告之指示？況依被告為上開言論後即離開活
    動中心大廳，且未再進入活動中心大廳嘗試再要求入會之情
    觀之，伊此等言論亦僅是單純發洩無法入會之不滿，並非以
    此要脅告訴人讓伊等人入會等語。
四、經查：
  (一)被告雖否認當天在場向告訴人嚇稱「我明天就叫縣政府補助
    金全部取消」、「我要叫員林鎮公所社會課課長郭蘭春馬上
    解散協會，改選理事長」之言語，並以上詞置辯。惟此部分
    之事實業據證人即告訴人江振睦於原審審理時結證明確（見
    原審卷第97、98頁）；證人江明正於原審亦結證稱：因告訴
    人不同意被告等人當日入會，其曾在場聽聞被告向告訴人嚇
    稱要找縣政府社會處的人來查社區發展協會的帳之語，至於
    有沒有講到要叫縣政府取消補助及鎮公所解散協會，其就比
    較沒有印象了等語（見原審卷第99頁反面）；而證人高文首
    於原審結證稱：其未聽到被告講要找縣政府來查帳，只有聽
    到被告說要將補助金擋掉，至於有沒有聽到被告講說要叫員
    林鎮公所社會課課長郭蘭春馬上解散協會，改選理事長的話
    ，其現在忘記了，偵查時因距離案發時間較近，比較有印象
    ，故當時應是記得才會講說有聽到這樣的話等語（見原審卷
    第102、103頁）；另證人羅美雲於原審審理時雖證稱未親自
    聽聞被告上開言論，但復證稱：當天事後就在活動中心外的
    樹下，聽到他人在談論被告有對告訴人表示要取消補助與解
    散協會的事等語（見原審卷第104頁反面）。互核上開證人
    證述內容與被告自承之「如果協會分派系，有人去檢舉，縣
    政府的輔助金就會被取消」此一陳述內容，可知被告於上開
    時、地所陳述之內容，雖非必與告訴人所述「我明天就叫縣
    政府補助金全部取消」、「我要叫員林鎮公所社會課課長郭
    蘭春馬上解散協會，改選理事長」之語完全一致，但被告曾
    於告訴人拒絕伊等當日加入社區發展協會後，曾以要找縣政
    府派人對社區發展協會查帳、社區發展協會之縣政府補助款
    將被取消、會要求員林鎮公所解散社區發展協會及改選理事
    長等涵意之言語向告訴人為威嚇，意圖使告訴人屈從而同意
    被告及伊帶同到場之人得以於當日加入社區發展協會之事實
    ，應堪確定。至於被告聲請傳喚之證人雖均證稱未聽聞被告
    該等言論，但依渠等之證述，渠等連被告自承之「如果協會
    分派系，有人去檢舉，縣政府的輔助金就會被取消」言論亦
    未曾聽聞，再參諸渠等證稱未全程在被告與告訴人身旁，未
    完全聽聞被告與告訴人之對話等情（見上貳二認定理由），
    實難據為有利被告之認定。是被告辯稱伊未曾對被告嚇稱「
    我明天就叫縣政府補助金全部取消」、「我要叫員林鎮公所
    社會課課長郭蘭春馬上解散協會，改選理事長」云云，委不
    足採。
  (二)惟縱使被告曾於上開時地對告訴人嚇稱要找縣政府派人對社
    區發展協會查帳、社區發展協會之縣政府補助款將被取消、
    會要求員林鎮公所解散社區發展協會及改選理事長等涵意之
    言語，然社區發展協會之主管機關是彰化縣政府，員林鎮公
    所只是輔導機關，無權解散協會；另除社區關懷據點之補助
    屬年度固定補助外，其他補助都是逐案申請審查等情，業據
    證人江明正於原審審理時證述明確（見原審卷第100頁反面
    ），可知被告對社區發展協會之主管機關及其權限範圍並非
    清楚，其所稱要員林鎮公所解散協會及改選理事長，根本不
    可能實現。另所稱要縣政府對社區發展協會查帳及取消補助
    乙節，縣政府就協會補助既採逐案審查，其審查必有一定標
    準，且屬縣政府法定職權，被告僅是鎮興里之里長（此為社
    區發展協會理事長之告訴人所明知），既無證據顯示被告曾
    表示伊對縣政府有何具體決定性影響力，自難認伊對縣政府
    之審查決策有何具體重要影響力。則被告就伊當日所嚇稱之
    內容，實難認有使之實現之直接或間接控制力與支配力，是
    揆諸上揭說明，被告此等言論應尚與刑法第304條所定之「
    脅迫」行為有間，無從以該條罪責相繩。
  (三)綜上，公訴人就被告涉犯上開犯行所為之舉證，並無足形成
    被告有罪之心證；此外，依卷內證據資料又無法認定被告確
    有公訴人所指之強制未遂犯行。因依公訴人所指被告此部分
    之行為尚與強制罪要件有間，又無其他證據證明被告有何強
    制罪之犯行，即不得遽為不利被告之認定，原判決認本應為
    被告此部分無罪之諭知，惟因公訴意旨認被告此部分之犯行
    ，與上開論罪科刑部分，有裁判上之一罪關係（見原審卷第
    23頁），而不另為無罪判決之諭知，經核原判決亦無何違誤
    之處，應予維持。
肆、原審法院檢察署檢察官上訴意旨略以：按刑法第304條之強
    暴、脅迫，祇以所用之強脅手段足以妨害他人行使權利，或
    足使他人行無義務之事為已足。經查，本件告訴人證稱：被
    告於上開時地以我明天就叫縣政府補助金全部取消、我要叫
    員林鎮公所社會課課長郭蘭春馬上解散協會，改選理事長等
    恫嚇伊等語；又證人江明正證稱：因告訴人不同意被告等人
    當日入會，其曾在場聽聞被告向告訴人嚇稱要找縣政府社會
    處的人來查社區發展協會的帳之語，至於有沒有講到要叫縣
    政府取消補助及鎮公所解散協會，其就比較沒有印象了等語
    ；且證人高文首則證稱：其未聽到被告講要找縣政府來查帳
    ，只有聽到被告說要將補助金擋掉，至於有沒有聽到被告講
    說要叫員林鎮公所社會課課長郭蘭春馬上解散協會，改選理
    事長的話，其現在忘記了，偵查時因距離案發時間較近，比
    較有印象，故當時應是記得才會講說有聽到這樣的話等語，
    顯見被告確曾於告訴人拒絕伊等當日加入彰化縣員林鎮鎮興
    里社區發展協會後，曾以要找縣政府派人對社區發展協會查
    帳、社區發展協會之縣政府補助款將被取消、會要求員林鎮
    公所解散社區發展協會及改選理事長等含意之言語向告訴人
    為威嚇，意圖使告訴人屈從而同意被告及伊帶同到場之人得
    以於當日加入社區發展協會甚明，是被告所為之脅迫行為已
    足以妨害告訴人行使權利，則被告是否有實施脅迫內容之行
    為，並不影響其強制罪之成立，原審以被告並無使脅迫內容
    實現之直接或間接控制力或支配力，而推論被告無強制犯行
    恐有錯誤，自難認原判決妥適等語，指摘原判決不當。惟查
    ：刑法第304條之強暴、脅迫，固祇以所用之強脅手段足以
    妨害他人行使權利，或足使他人行無義務之事為已足。另所
    謂脅迫，係指將使人心生畏懼之事為加害之通知。而該惡害
    通知之內容，固不以違法事項為限，亦包括合法內容，但均
    須為客觀上具有發生可能性，且行為人有直接或間接支配實
    現可能性；若惡害須由第三人實現，須行為人對該第三人實
    施加害行為之決意具有相當影響力之地位為被害人知悉（包
    括行為人主動告知或眾所周知）始可。本件上訴意旨雖謂被
    告向告訴人江振睦表示：「馬上將這些給我辦入會」等語，
    並未有何強暴脅迫之行為，另被告當場向告訴人表示「明天
    就叫縣政府補助金全部取消、要叫員林鎮公所社會課課長郭
    蘭春馬上解散協會，改選理事長」、「要找縣政府社會處的
    人來查社區發展協會的帳」等語，以被告僅係員林鎮鎮興里
    里長，而員林鎮公所社會課課長郭蘭春係鎮興里上級機關之
    一級主管、縣政府社會處更屬員林鎮公所之上級機關，被告
    對員林鎮公所社會課課長郭蘭春、縣政府社會處實施上開取
    消補助金、解散協會，改選理事長、查帳等事項並無指揮命
    令之權限，亦即被告對員林鎮公所社會課課長郭蘭春、縣政
    府社會處為上開實施取消補助金、解散協會，改選理事長、
    查帳等事項之決意並不具有相當影響力，原判決依上開說明
    認被告被訴本部分犯行，顯無從證明，而不另為無罪之諭知
    ，並無何違誤之處，原審法院檢察署檢察官上開上訴所指各
    節，顯均無理由，應予駁回。
據上論斷，應依刑事訴訟法第368條，判決如主文。
本案經檢察官吳經綸到庭執行職務。
中    華    民    國   100    年    11    月    10    日
            刑事第一庭    審判長法  官  李  璋  鵬
                                法  官  劉  榮  服
                                法  官  胡  忠  文
以上正本證明與原本無異。
不得上訴。
                                書記官  廖  家  莉
中    華    民    國   100    年    11    月    10    日
附錄論罪法條
中華民國刑法第309條
（公然侮辱罪）
公然侮辱人者，處拘役或3百元以下罰金。
以強暴犯前項之罪者，處1年以下有期徒刑、拘役或5百元以下罰
金。